【裁判字號】    97,上訴,4635
【裁判日期】    971202
【裁判案由】    偽造有價證券等
【裁判全文】
臺灣高等法院刑事判決                97年度上訴字第4635號
上  訴  人  臺灣板橋地方法院檢察署檢察官
被      告  乙○○
選任辯護人  蔡鎮隆律師
上列上訴人因被告偽造有價證券等案件，不服臺灣板橋地方法院
97年度訴字第658號，中華民國97年8月28日第一審判決（起訴案
號：臺灣板橋地方法院檢察署96年度偵續字第177號），提起上
訴，本院判決如下：
    主  文
上訴駁回。
    理  由
一、公訴意旨略以：被告乙○○與甲○○（原名溫慧雯）係朋友
    關係。乙○○竟意圖為自己不法所有，基於偽造有價證券之
    故意，先於民國（下同）94年7月21日後某日，在臺北縣樹
    林市○○街61號象兒園托兒所內，竊取甲○○放在皮包內之
    票號FA0000000號、付款人為樹林市農會信用部之空白支票1
    紙與簽發支票之印鑑章1顆。得手後未獲甲○○授權，在空
    白支票上偽填發票日為94年9月30日、金額新臺幣（下同）6
    0萬元。嗣甲○○於同年8月上旬某日發現印鑑章失竊，向樹
    林市農會信用部申請辦理掛失，而上開支票輾轉流入張卉蓁
    處，並於95年3月13日提出交換，甲○○始知上情。因認被
    告乙○○涉有犯刑法第201條第1項偽造有價證券罪嫌及同法
    第320條第1項竊盜罪嫌。
二、按犯罪事實應依證據認定之，無證據不得認定其犯罪事實；
    又不能證明被告犯罪者，應諭知無罪之判決，刑事訟訴法第
    154條第2項、第301條第1項分別定有明文。又告訴人之告訴
    ，係以使被告受刑事訴追為目的，是其陳述是否與事實相符
    ，仍應調查其他證據以資審認（最高法院52年度台上字第
    1300號判例意旨參照）。又刑事訴訟法上所謂定犯罪事實之
    證據，係指足以認定被告確有犯罪行為之積極證據而言，該
    項證據自須適合於被告犯罪事實之認定，始得作為斷罪之資
    料。而認定不利於被告之事實，須依積極證據，苟積極證據
    不足為不利於被告事實之認定時，即應為有利於被告之認定
    ，更不必有何有利之證據。事實審法院對於證據之取捨，依
    法雖有自由判斷之權，然積極證據不足證明犯罪事實時，被
    告之抗辯或反證縱屬虛偽，仍不能以此資為積極證據應予採
    信之理由（最高法院29年上字第3105號、30年上字第482 、
    816號判例意旨參照）。且刑事訴訟上證明之資料，無論其
    為直接證據或間接證據，均須達於通常一般之人均不致於有
    所懷疑，而得確信其為真實之程度，始得據為有罪之認定，
    若其關於被告是否犯罪之證明未能達此程度，而有合理性懷
    疑之存在，致使無從形成有罪之確信，根據「罪證有疑、利
    於被告」之證據法則，即不得遽為不利被告之認定（最高法
    院76年度台上字第4986號判例意旨參照）。
三、公訴人認被告乙○○涉有偽造有價證券及竊盜等罪嫌，係以
    上揭事實，業據告訴人甲○○指證明確，且經證人黃兆祺、
    林玉鳳證述在卷，另有系爭支票原本及法務部調查局之鑑定
    書、樹林市農會票據使用狀況查詢列印畫面、證人甲○○製
    作之已簽發尚未到期支票明細表、樹林市農會函覆證人林玉
    鳳之帳戶交易往來明細及告訴人甲○○支存帳戶支票8紙、
    樹林市農會函覆告訴人甲○○支存帳戶交易明細等為其論據
    。
四、訊據被告乙○○堅決否認有竊取支票、印章及偽造有價證券
    之犯行，辯稱：經常受告訴人之託代為填寫支票之面額、日
    期。本件支票亦受告訴人之託，代為填寫票面金額。另因欠
    告訴人金錢，乃應告訴人之請求在支票背面簽名背書，後來
    覺得支票的面額太大，告訴人又沒說明支票交付的對象為何
    人，覺得不妥，當場即把背書加以塗銷，將支票交給告訴人
    。支票上之日期及印文，均為告訴人自己填寫及蓋用印鑑。
    又與張卉蓁並無任何金錢往來，不可能交付支票，本件支票
    應係由告訴人自己交付予張卉蓁等語。
五、經查：
(一)、本件支票告訴人稱係被告竊取後，偽造交付張卉蓁提示。而
    被告稱係代告訴人填寫面額，由告訴人自填日期，蓋用印章
    ，交付張卉蓁。是本案關鍵在於何人將支票交付張卉蓁，其
    交付票據之原因行為如何？
(二)、證人張卉蓁於檢察官偵查中證稱：「因告訴人之前向我借錢
    ，我們在電話結算，之後直接去溫（之華）的家把70萬的本
    票還她，換她本件60萬元的支票。我是在（94）年中7月份
    到8月份的時候拿到支票。因為民事庭的法官問過我時間，
    因為地點很遠，所以我請我朋友勾允格帶我過去。我回去問
    他（勾允格），他提了一件事，他說他8月幾日住院，因為
    他在住院前帶我去，讓我想起大約是在7、8月。勾允格帶我
    去告訴人家拿支票很多次，拿到這張支票是最後一次」等語
    （見95年度他字第5430號偵查卷第69頁）。於原審法院審理
    時亦證稱：「甲○○長期有跟我借錢，從89年左右，就開始
    跟我週轉，一直持續好幾年，我有一張她70萬元本票，她只
    還我10萬元，剩下的60萬元一直沒還我，後來她就開一張60
    萬元支票給我，就是這張支票」、「勾允格載我到她家樓下
    ，我在她家樓下跟她交換支票」、「因為當時拿這張支票時
    並沒有特別記是在什麼時候拿到的，之前（民事庭）法官問
    我的時候，我只記得是在那年過年後，之後有被問到當天是
    如何過去時，我就想起來那是在勾允格要拆鋼釘前不久做的
    事，而勾允格排定在94年8月24要拆鋼釘，所以我才會想起
    來應該是在94年的7、8月左右」、「是我後來有跟勾允格提
    到法官有問過這個問題，勾允格跟我說當時他要拆鋼釘的事
    ，我才想起來的」、「我曾透過甲○○知道有乙○○這個人
    ，但我跟乙○○沒有過任何往來」、「我跟乙○○並無恩怨
    ，也沒有任何交集」等語（見原審卷第63頁、第67頁、第69
    頁）。
(三)、證人勾允格於檢察官偵查中證稱：「張卉蓁是我女友，我有
    載張（卉蓁）去找過溫（之華），最後一次那次是94年8月
    24日之前回溯1個月內的時間」、「（為何記得是8月24日回
    溯1個月？）因為我要預約開刀，所以有跟張卉蓁說有何事
    趕快作」、「我有大約看過系爭支票」等語（見95年度他字
    第5430號偵查卷第70頁）。證人勾允格於原審法院審理時仍
    證述上情無訛（見原審卷第70頁至第73頁）。
(四)、證人張卉蓁明確證述與告訴人間有金錢往來，由告訴人交付
    支票，與被告並無金錢往來等明確。按被告與張卉蓁並無任
    何金錢往來，自無交付支票給張卉蓁之理由。且如支票為被
    告交付，被告及告訴人均需負票據或民事之責任，張卉蓁亦
    無迴護被告，減少票據擔保之責任或對被告民事求償之權利
    ，所述合於情理，證人張卉蓁及勾允格所述情節互核一致，
    應堪信實。本件支票既是告訴人甲○○交予張卉蓁，張卉蓁
    與被告間並無任何金錢往來，告訴人指訴被告竊取空白支票
    ，偽造交付張卉蓁，自屬無稽。本件支票既是由告訴人交予
    張卉蓁，告訴人甲○○知悉支票上記載之文義，縱使被告曾
    填載該支票之金額，亦無偽造有價證券之問題。
(五)、本件支票之持票人張卉蓁，另對告訴人甲○○提起民事給付
    票款之訴訟，亦經台灣板橋地方法院簡易庭95年度簡字第
    940號及同院96年簡上字第63號案件，判決告訴人甲○○敗
    訴，應給付60萬元及法定利息確定，有上開法院簡易庭宣示
    判決筆錄及民事庭之民事判決在卷可稽按（存本院卷內）。
    上開民事案件，已將告訴人甲○○與張卉蓁之間之債權債務
    關係，交付支票之原因行為，詳予調查釐清。告訴人甲○○
    否認與張卉蓁於94年7、8月間有債權債務關係，並不實在。
(六)、告訴人甲○○起訴指被告竊取空白支票、印章後，偽造支票
    云云。檢察官起訴亦認定被告除填寫面額、盜蓋印章外，並
    有偽填支票日期94年9月30日。然告訴人甲○○於原審以證
    人身分具結作證時已坦承：支票正面上到期日（支票並無到
    期日，應係票載日期）94年9月30日是我記載的（見原審卷
    第73頁），於上訴本院仍供承支票日期為其所書寫（見本院
    97年10月29日筆錄第4頁）。是告訴人既親自填寫支票日期
    ，又稱空白支票遭竊偽造，相互亦矛盾不實。告訴人甲○○
    雖改稱支票日期是其預先填妥云云。然一般人使用支票不可
    能毫無原因，將空白支票日期預先填寫，告訴人所述，與經
    驗及論理法則不符。
(七)、告訴人甲○○於偵查中證述：我是94年7月21日領的支票，
    ，黃兆祺要跟我借錢，尾數不清楚，我先填日期，金額還沒
    有填，發票人印章也還沒有蓋，94年8月8日印鑑不見的時候
    ，我以為支票已經給黃兆祺云云（見96偵續字第177號偵查
    卷第111頁、第112頁）。證人黃兆祺亦稱，向告訴人甲○○
    借台北縣樹林市農會字號0000000之支票，週轉11萬元，後
    來沒有借，也沒跟溫（之華）說已經不用借云云（見95年度
    他字第5430號偵查卷第37頁）。然查告訴人甲○○於上訴本
    院稱，黃兆祺向我借票，借11萬餘元，我沒有告訴黃兆祺借
    票的票號（見本院97年10月29日筆錄第5頁）。則告訴人既
    未告知黃兆祺所借支票字號，黃兆祺如何能知即本案之0000
    000號支票票號？且告訴人與黃兆祺既皆供述黃兆祺要借11
    萬元支票週轉，告訴人坦承自填票載日期，為何不填金額11
    萬元？足證因黃兆祺為其前夫，為拒付張卉蓁票款，而勾串
    未周之詞，黃兆祺所述不足採信。
(八)、告訴人甲○○指訴被告盜用其空白支票，並將支票印鑑章一
    併偷走，其94年8月8日發現印鑑章遺失，乃去樹林農會辦理
    掛失云云。然查告訴人於94年8月8日向台北縣樹林市農會填
    載「已簽發尚未到期支票明細表時，聲明辦理更換印鑑以前
    使用舊印鑑簽發而尚未到期之支票明細，屆期提示時，勿須
    本存戶逐張補簽新印鑑。敬請貴會憑舊印鑑驗付」（見96偵
    續字第177號偵查卷第124頁）。告訴人已敘明已簽發尚未到
    期支票明細，乃是單純變更印鑑，並未聲稱印鑑遺失或被偷
    。況本件告訴人於台灣板橋地方法院張卉蓁對之提起給付票
    款案件審理時，已自承本件支票印章簽名都是其所書寫等語
    （見調取並影印之95年度板簡字第940號卷95年7月20日言詞
    辯論筆錄第3頁第1、2行）。
(九)、本院訊問告訴人甲○○其使用支票之情形，陳稱其領用支票
    後，按照支票本之順序使用，且使用支票確定金額後，再蓋
    用印鑑章，不會事先在空白支票上蓋好印鑑章等語（見本院
    97年10月29日筆錄第4頁）。而核被告至台北縣樹林市農會
    辦理支票印鑑變更，於94年8月8日填寫「已簽發尚未到期支
    票明細表」記載，支票號碼0000000至0000000、0000000、
    468060、468074等10張支票，均係支票已蓋妥原印鑑章。而
    本案支票0000000為第一張，其餘支票0000000至0000000、
    0000000等七張支票，均在本件支票使用之後才簽發。則告
    訴人指訴被告竊取本件0000000支票時並同時偷走支票印鑑
    章，則告訴人如何再使用被告竊走之印鑑章，蓋於其後親自
    簽發之七張支票？足證告訴人指訴，為虛偽之詞。
(十)、告訴人於本院亦陳稱，擔任被告幼稚園行政工作，有簽發4
    、50張支票供幼稚園使用，總金額高達300萬元左右，部分
    支票之面額均由被告書寫等語（見本院97年10月29日筆錄第
    5頁）。且偵查中檢察官亦提示有多張支票，供告訴人辨認
    ，告訴人坦承支票金額確係其請被告填寫（見96偵續字第
    177號偵查卷第121頁、第193頁）。足證被告所辯平日常受
    告訴人委託代填支票面額之情形，信而有徵。
(十一)、至台灣板橋地方法院檢察署檢察官循告訴人之聲請，上訴意
    旨略稱：
  1.被告於偵查中一再否認曾在系爭支票後面背書，直至調查局
    鑑定後始改口承認，被告所辯不足採信云云。查：
  證人張卉蓁於原審審理時證述，於取得支票時背面就已經有
    立可白塗過的情形，且該張支票始終都歸其自己保管（見原
    審卷第68頁）。張卉蓁復證述支票是由告訴人交付，則本件
    支票背面經立可白塗過，背書已塗銷，為告訴人及證人張卉
    蓁所明知。
  被告供陳，其幫告訴人填寫金額時，因欠告訴人金錢，乃應
    告訴人要求背書。惟因告訴人未告知支票交付給何人，且面
    額過大，覺得不放心，當場又把名字塗掉。被告始終並未否
    認有於支票背面簽名後再塗銷之事實。
  又偵查中，檢察官所問者為「是否背書？」，因被告已將背
    書簽名塗銷，被告認已無背書，供述並無不實。
  2.告訴人因印鑑遺失而更換印鑑，又認為本件支票已交付黃兆
    祺，故未掛失止付，原審未究，遽認告訴人所述印鑑遭竊遺
    失之情不可採信云云。
    查此部分原審判決所述，雖稍有簡略，然經本院查明，已於
    上揭理由(五)、(七)、(八)、(九)詳為說明，告訴人所訴不實，不再
    贅述。
  3.張卉蓁主張其與告訴人間之欠款是91年間所欠，為何會遲至
    94年9月間才由告訴人開票結清，與常情有違云云。經查：
  證人張卉蓁於原審審理時證述：「因為那張（七十萬）本票
    是在民國90年10月3日到期，甲○○在同年的10月2日還了兩
    萬元，在民國91年10月3日還了八萬元後就還不出來了，她
    總共還了十萬還差六十萬，她說因為乙○○沒還她錢所以她
    也沒辦法還我，我當時也不願意為了這個打官司或跳票，所
    以一直沒處理。」等語（見原審卷第65頁）。
  告訴人甲○○與張卉蓁間確有債權債務關係，其原因行為及
    張卉蓁確有本件票據上之權利，於二人之民事給付票款案件
    ，業經民事庭究竟清楚，民事判決理由已詳為說明。足為刑
    事案件所佐參。（詳見上揭理由五(二)、(三)、(四)、(五)）
六、綜上所述，告訴人之指述既多所不實，且與常理不符，自不
    得僅憑告訴人之指述即認定被告竊盜及偽造有價證券等犯行
    ，被告所辯既有徵，洵堪採信。此外，復查無其他積極證據
    ，足資證明被告有何告訴人所指之犯行。原審認不能證明被
    告犯罪，諭知被告無罪之判決，於法亦無不合。公訴人循告
    訴人之請求，上訴意旨仍指被告犯罪，為無理由，上訴應予
    駁回。
七、據上論斷，應依刑事訴訟法第368條，判決如主文。
本案經檢察官曾俊哲到庭執行職務。
中    華    民    國    97    年    12    月    2     日
                  刑事第十七庭審判長法  官  趙功恆
                                    法  官  陳憲裕
                                    法  官  陳世宗
以上正本證明與原本無異。
如不服本判決，應於收受送達後10日內向本院提出上訴書狀，其
未敘述上訴之理由者並得於提起上訴後10日內向本院補提理由書
（均須按他造當事人之人數附繕本）「切勿逕送上級法院」。
                                    書記官  周月琴
中    華    民    國    97    年    12    月    4     日


司法院資訊處製作；財團法人民間司法改革基金會備份。
